臺灣屏東地方法院刑事判決　　　　　　　　　　　　　九十一年度訴字第八一五號
　　公　訴　人　臺灣屏東地方法院檢察署檢察官
　　被　　　告　丙○○
　　被　　　告　乙○○
右列被告因竊盜等案件，經檢察官提起公訴（九十一年度偵字第四一八○號），本院
判決如左：
    主  文
丙○○、乙○○均無罪。
    理  由
一、公訴意旨略以：被告丙○○意圖為自己不法之所有，並基於概括之犯意，自民國
    八十九年六月間起，連續在行政院農委會屏東林區管理處（以下簡稱甲○○○○
    ）恆春工作站所管理之第三十六、四十一號國有林班地，以客觀上具有危險性之
    鐵鋸、鐵撬、圓鍬、鋤頭等工具（未扣案），下手竊取七里香、珊瑚樹（俗稱山
    豬肉）、蚊母樹多次，得手後再以新台幣（下同）二、三千元之價格，販賣予知
    情之被告乙○○（曾任嚮林村長，現已卸任），乙○○陸續購得後，向不知情之
    洪秀三借得屏東縣滿州鄉○○村○○路七二號後方空地種植，嗣於九十年三月二
    十六日十四時三十分許，在上址為警會同甲○○○○恆春工作站人員查獲，扣得
    七里香四十二棵、珊瑚樹四棵、蚊母樹一棵（均責付乙○○保管）。因認被告丙○○涉犯森林法第五十二條第一項第一款之罪嫌；被告乙○○涉犯刑法第三百四
    十九條第二項故買贓物之罪嫌。並以扣案之七里香等物，其中三棵七里香係甫遭
    挖取種植不久，依據樹型及根部截斷情形，切口處均塗有白膠，明顯係從深山裏
    所盜，而甲○○○○恆春工作站所管理之第三十六、四十一號國有林班地七里香
    遭盜挖嚴重，亦產有珊瑚樹及蚊母樹之情，業據甲○○○○恆春工作站人員林哲
    毅陳述明確，且經證人洪秀三證述屬實，復有責付保管單、會勘紀錄、森林主副
    產物被害價格查定書、每木調查表、會勘情形、照片二十二張、盜挖位置圖在卷
    可稽。又查：被告乙○○為警查獲時，曾由警方會同甲○○○○恆春工作站人員
    至其辯稱劉銘土上述位於屏東縣滿州鄉○○○段之土地履勘，未發現有挖取七里
    香所留之坑洞或樹枝，而依卷附照片顯示，第三十六、四十一號國有林班地遭盜
    挖後均留有坑洞及樹枝。再查：依卷附被告丙○○所提出之公私有林竹木採運許
    可證觀之，採伐之材積為相思樹及雜木，採運起迄自八十八年七月一日起至八十
    八年八月三十一日止，此與被告二人於警訊所述種植之時間不符，而劉銘土之採
    運許可證，採伐之材積僅限相思樹及雜木，採運起迄時間為九十年二月二十八日
    起至九十年四月二十七日止，此部分不採之理由已見前述，茲不再贅述。末查：
    被告二人均為滿州鄉之人，對於恆春半島之地理環境熟識，而被告乙○○又曾任
    嚮林村之村長，焉有不知扣案之七里香、珊瑚樹、蚊母樹係盜挖得來之理為其論
    據。
二、按犯罪事實應依證據認定之，無證據不得推定其犯罪事實；又不能證明被告犯罪
    者，應諭知無罪之判決，刑事訴訟法第一百五十四條、第三百零一條第一項分別
    定有明文。又認定不利於被告之事實，須依積極證據，苟積極證據不足為不利於
    被告事實之認定時，即應為有利於被告之認定，更不必有何有利之證據（最高法
    院三十年上字第八一六號判例參照）。另事實之認定，應憑證據，如未能發現相
    當證據，或證據不足以證明，自不得以推測或擬制之方法，以為裁判基礎（最高
    法院四十年台上字第八六號判例參照）。再告訴人之告訴，本以使被告受刑事追
    訴為目的，故其陳述是否與事實相符，自應調查其他證據，以資審認，苟其所為
    攻擊之詞，尚有瑕疵，則在此瑕疵未予究明以前，即不能遽採為斷罪之基礎（最
    高法院六十九年台上字第一五三一號判決參照）。又認定犯罪事實所憑之證據，
    雖不以直接證據為限，間接證據亦包括在內；然而無論直接或間接證據，其為訴
    訟上之證明，須於通常一般之人均不致有所懷疑，而得確信其為真實之程度者，
    始得據為有罪之認定，倘其證明尚未達到此一程度，而有合理之懷疑存在，無從
    使事實審法院得有罪之確信時，即應由法院諭知被告無罪之判決（最高法院七十
    六年度台上字第四九八六號判例參照）。
三、訊據被告丙○○、乙○○均矢口否認上揭公訴人所指犯行，被告丙○○辯稱：這
    是在我承包他人林地整地時挖的，委託乙○○幫我種植，那是吳俊德、劉銘土的
    土地，我承包他們的工程，由我再去請怪手開闢山路，以便運輸竹木等語，被告
    乙○○辯稱：我是受丙○○委託種植，我知道他的樹木是從何處來的，他請我種
    時，告訴我是他整地時挖的等語。經查：
（一）本院於九十一年訴字第四五八號被告賴仲安涉違反森林法案件中，至屏東縣滿
      州鄉○○○段一０五五號現場勘驗時，沿產業道路道路旁確有發現二株七里香
      ，足徵七里香於恆春地區並非罕見，亦非僅只生長於國有林班地內之植物。
（二）證人洪寶林即行政院農業委員會林務局屏東林區管理處技士於本院結證稱：「
      直徑二十四公分七里香樹齡應有上百年以上，我們有請中興大學做過研究。目
      前並無資料顯示私有林地不可能有上百年樹齡的七里香存活，所以查獲之七里
      香單純依這棵樹，無法研判是否為林管處林地內之原生植物，雖然依其樹幹特
      徵，可研判為恆春半島之樹林，但也有可能為私有地之植物。是從去年陸續開
      始有人在國有林班地盜挖七里香，七里香全台灣都有生長，只是本案七里香，
      有其特殊型態，可能是在恆春半島生長。依我上次於陳宏仁案高等法院會勘時
      ，現地的了解，恆春半島仍然遍佈七里香，數量很多。去年之前，七里香應該
      算是雜木，不會有人要，是去年才開始有栽植大型七里香之風潮。自去年起本
      來有想對林管處所轄七里香做ＤＮＡ建檔，但因數量過多及經費有限而終止，
      只有請中興大學就樹齡與其直徑間關係作研究。我是於林務局林政課任職技士
      ，取締盜伐、濫墾，近一年主要是取締盜挖七里香的案子。蚊母樹根據其胸徑
      、直徑二十六公分且其為恆春的稀有植物，不可能為私人所栽植，其主要長於
      鵝鑾鼻地區，並無資料曾在其他地區發現此樹種，至於鵝鑾鼻地區是種植在國
      有地或私有地，亦無法確定，此樹是從去年才開始有人植栽、觀賞，之前如同
      七里香一般，民眾都視為雜木。珊瑚樹比較沒辦法確定是否栽種在林班地，本
      件查獲珊瑚樹我也無法判斷，係原生於何處，其生長區域並無特殊性。目前並
      無上述三種樹木普查資料，因之前都視為雜木」等語，足認七里香、珊瑚樹等
      植物均無法排除原生於其他私人所有非林地土地內，又扣案蚊母樹雖係恆春地
      區之稀有植物，且應非私人庭園所培育栽植，惟亦無法排除原生於其他私人所
      有非林地內土地之可能性，是並無何積極證據足資證明本案七里香、珊瑚樹、
      蚊母樹係生長於林務局屏東林區管理處所管理之三十六、四十一林班地內。
四、綜上所述，七里香於恆春地區並非罕見，亦非僅只生長於國有林班地內之植物，
    再扣案七里香、珊瑚樹、蚊母樹等植物並無何積極證據足資證明係生長於林務局
    屏東林區管理處所管理之三十六、四十一林班地內，自無從遽認被告丙○○、乙○○確有公訴意旨所指違反森林法、故買贓物犯行，揆諸首揭說明，因認被告二
    人犯罪尚屬不能證明，自應為其無罪之諭知。
據上論斷，應依刑事訴訟法第三百零一條第一項，判決如主文。
中      華      民      國      九十一      年    十二    月    十七    日
                                      臺灣屏東地方法院刑事第四庭
                                          法  官   郭書豪
右正本證明與原本無異。
如不服本判決應於收受本判決後送達後十日內向本院提出上訴書狀，其未敘述上訴理
由者，並得於提起上訴後十日內向本院補提理由書狀（均須按他造當事人之人數附繕
本 ）「切勿逕送上級法院」
                                          書記官   唐淑嫻
中      華      民      國      九十一      年    十二    月    十七    日
